臺灣高等法院刑事判決                            九十一年度上訴字第六五七號
    上  訴  人  臺灣士林地方法院檢察署檢察官
    上  訴  人
    即  被  告  乙○○
    指定辯護人  本院甲○辯護人
右上訴人因殺人未遂案件，不服臺灣士林地方法院九十年度訴字第四０七號，中華民
國九十一年一月二十一日第一審判決（起訴案號：臺灣士林地方法院檢察署九十年度
偵字第七八二○號）提起上訴，本院判決如左：
    主  文
上訴駁回。
    事  實
一、乙○○為丙○○○女兒鄭尤近之夫婿，二人具有家庭暴力防治法第三條第三款之
    家庭成員關係。乙○○前曾因心臟病開刀長期服藥及久處失業狀態中，常靠飲酒
    排遣生活壓力；於民國（下同）九十年七月二十六日下午又在外飲用蔘茸酒二瓶
    後騎乘機車回至台北縣淡水鎮○○路一四八號其岳母丙○○○家中，已因酒精作
    用呈精神混惑不清晰之微醉程度，其分辨及判斷力明顯不足，對自己行為恰當性
    之判斷能力明顯減弱，而屬精神耗弱之人。至當日晚上二十二時十五分許（起訴
    書誤為二十二時三十分許，應予更正），仍處於精神耗弱狀態中，在其台北縣淡
    水鎮○○路一四八號地下一樓，因帶其子外出釣魚之故，而與其妻鄭尤近發生爭
    吵；經鄭尤近之母丙○○○（即乙○○之岳母）聞聲出面規勸，乙○○即將小孩
    帶入房間；鄭尤近旋因欲進入房間，乙○○則堅不開門，二人又發生爭吵；丙○
    ○○乃再度上前勸架，並指責乙○○經常帶小孩外出，渠每每煮飯均沒人吃云云
    ；乙○○聞言心中不滿，又思及丙○○○經常責罵其失業賦閒在家，遂基於殺人
    之犯意，轉身至貯藏室取其所有放置在烘乾機上之水果刀，以水果刀尖朝丙○○
    ○胸部、頸部、膝蓋、手臂等處猛刺，並揚言「要給妳死」等語；幸經鄭尤近高
    呼救命並自乙○○身後抱住乙○○，及丙○○○之夫鄭清吉聞聲前來以其柺杖將
    乙○○手持之水果刀打下，乙○○始未得逞。而丙○○○受有右胸裂傷約二公分
    ×一公分×一公分、頸部裂傷約一‧五公分×○‧四公分×○‧六三公分、左胸
    裂傷約二公分×一公分×一‧○三公分、左膝裂傷約四公分×○‧六公分×一‧
    ○三公分、右臂裂傷約八公分×二公分×一公分及二○公分×五公分×四公分、
    左手正中神經及肱動脈分支及肌皮神經斷裂等傷害。旋經鄭尤近報案後，乙○○
    亦自行至警局投案，而查獲乙○○；嗣由警員於同日晚十一時零一分為乙○○做
    酒精測試，經測得其呼氣酒精濃度為每公升零點九九毫克。而丙○○○另經送醫
    急救，始倖免於難。
二、案經告訴人丙○○○訴由臺北縣警察局淡水分局報請臺灣士林地方法院檢察署偵
    查起訴。
    理  由
一、訊據被告乙○○固坦承於上開時、地持刀砍傷被害人丙○○○之事實不諱，然矢
    口否認有殺人之犯意，辯稱：伊當天有喝酒，根本不知發生何事，直至伊岳父將
    刀子打下，方知闖禍，並無置告訴人於死之意云云。指定辯護人則為被告之利益
    辯稱：被告行為時應有中度酒精中毒之精神混惑不清症狀，故被告行為是否屬於
    原審所論之精神耗弱程度，抑或已達於心神喪失之程度，尚有待斟酌；又，被告
    與被害人丙○○○有姻親關係，平日並無任何仇隙，且案發時雙方尚且居住在一
    起共同生活，又不曾發生任何衝突，衡情殊無因細故則以自己岳母作為殺人之對
    象等語。惟查：
  (一)被告於右揭時、地，因與其妻鄭尤近發生爭吵，告訴人上前勸架，其後告訴人又
    指責被告經常帶小孩外出，致煮飯均無人食用等原由，致心中不滿，而持其所有
    經扣案為證之水果刀刺告訴人，並揚言「要給妳死」云云；經在場之證人鄭尤近
    自後拉住被告，復因告訴人之夫鄭清吉以柺杖打下被告所持之水果刀，被告方停
    手等情，業據告訴人丙○○○於警訊、檢察官偵查、原審及本院調查中指訴綦詳
    ，核與證人鄭尤近、鄭清吉供證之情節相符，並有被告所持之水果刀一把扣案可
    證。即被告於警訊時亦坦承因很生氣有持該水果刀刺被害人云云（見偵查卷第八
    頁背面）；於檢察官偵查中仍供陳：伊岳父用拐杖將伊手上之刀敲下來，伊才知
    道發生什麼事云云（見偵查卷第三十九頁、）。復查，告訴人因受被告持水果刀
    刺殺，而受有右胸裂傷約二公分×一公分×一公分、頸部裂傷約一‧五公分×○
    ‧四公分×○‧六三公分、左胸裂傷約二公分×一公分×一‧○三公分、左膝裂
    傷約四公分×○‧六公分×一‧○三公分、右臂裂傷約八公分×二公分×一公分
    及二○公分×五公分×四公分、左手正中神經及肱動脈分支及肌皮神經斷裂等傷
    害，亦有馬偕紀念醫院診斷證明書一紙在卷可稽（見偵查卷第三十三頁）。則告
    訴人丙○○○之前揭指述應與實情相符，而屬可信；被告確有上開時地，持扣案
    水果刀刺殺告訴人之犯行，應可認定。
  (二)次查，被告、告訴人丙○○○、證人鄭尤近於迭次偵審中均陳稱：被告為上開犯
    行前有飲酒云云。又被告於案發後之九十年七月二十六日十一時零一分，經承辦
    警員做酒精測試，測得其呼氣酒精濃度為每公升零點九九毫克等情，有酒精測試
    表一份在卷可稽（見偵查卷第十七頁）。足徵被告為上開犯行之前，確實曾有飲
    酒；且於行為後時隔四十五分鐘之久所為之酒精測試，其呼氣酒精濃度達每公升
    零點九九毫克；是被告為上開行為時，其呼氣酒精濃度應更高於每公升零點九九
    毫克，自無庸置疑。再查，呼氣酒精濃度達每公升零點七五毫克，將造成思考改
    變、個性行為改變，達每公升一毫克時，將造成中度酒精中毒而有步態不穩、噁
    心、嘔吐、精神混惑不清等症狀等情，有行政院國軍退除役官兵輔導委員會榮民
    總醫院函在卷可參（見原審卷第一０七頁至第一０九頁）。被告於行為後時隔四
    十五分鐘後所測之呼氣酒精濃度仍高達每公升零點九九毫克，則其本案行為時應
    有中度酒精中毒之精神混惑不清等症狀，應可認定。參以，被告於刺告訴人前曾
    對其僅十一歲之子王瑞璟（七十九年七月五日生）詢問約十次是否要殺阿媽等情
    ，業據證人王瑞璟於偵查中證述在卷（見偵查卷第三十九頁背面）；果若係精神
    狀態正常之人，衡情殊無詢問年僅十一歲之孩童要否殺孩童祖母，且連續問多達
    十次之理。綜上二端，堪認被告以刀刺告訴人時，係處於因酒精作用呈精神混惑
    不清晰之酒醉程度，且分辨及判斷力明顯不足，對自己行為恰當性之判斷力明顯
    減弱，而屬精神耗弱之人。
  (三)被告雖另辯稱：因當天飲酒故根本不知發生何事云云。然查，被告於原法院審理
    中已供陳：（騎機車到警局前）有先到便利商店買香煙；伊當天喝完酒是騎機車
    回家，也是騎機車到警局（投案）等語（見原審卷第九十五頁、第九十七頁）。
    其在犯後投案時，亦能於警訊中供稱：我持水果刀刺殺我岳母丙○○○、不清楚
    刺她何處，只是很生氣，刺殺時鄭尤近在場，以右手握水果刀，刀尖朝前（刺）
    、因丙○○○常罵我平時沒工作，長久累積而又沒工作才殺丙○○○；（問：你
    是否曉得持水果刀刺殺人會有生命危險？），我曉得，但當時沒想那麼多，只是
    很生氣等語（見偵查卷第九頁）。在檢察官偵查中訊問何以持刀砍人時，又供稱
    ：因我喝酒，她罵我沒有工作等語（見偵查卷第二十八頁）。以被告之上開供詞
    ，對於當時以何工具、為何原因、刺殺時另有何人在場，及以何方式持刀刺告訴
    人各節，均能陳明無訛。參以，證人鄭尤近在原審供陳：被告在家只穿內褲，刺
    殺我母親後，他就穿衣服轉身走出去，說要去自首；... 他下午有喝酒，已先睡
    了一覺起來，當天案發前，他還能與我清楚的對話，當晚我與他吵不應該在半夜
    帶小孩至海邊，被告（還能）回答我說那是（帶小孩去）看潮流；... 我告訴他
    不要如此吵鬧，我與被告講話他還能對話，被告去警局時尚知穿衣服，因他在家
    只穿內褲云云（見原審卷第九十三頁至第九十五頁）。顯見被告行為時，尚能依
    一般生活經驗為判斷及處理事情，是其行為時之精神並非處於對外界事務，全然
    缺乏知覺、理念及判斷作用之心神喪失狀態。被告所辯：其全然不知發生何事云
    云，顯為卸責之詞，不足採信。
  (四)又查，水果刀係屬刀尖、刀刃均為銳利之器具，持以向人之要害部位砍殺，足以
    致命，對其他部位若砍殺多刀，失血過多，亦足以奪人性命，乃為周知之事實。
    乃被告行為時在仍有辨別能力之精神狀態下，其當能預見持水果刀往丙○○○身
    上胸部、頸部等要害揮刺，足致被害人死亡，猶仍下手，而致告訴人受有前述多
   達七處之傷害，甚且告訴人左手正中神經、肱動脈分支及肌皮神經並因而斷裂，
    凡此均可得見被告用力甚猛、殺意之堅。再參以如前述，被告於刺告訴人前詢問
    其子王瑞璟是否要殺丙○○○，及其揮刀時揚言「要給妳死」等情，足見被告於
    持刀刺告訴人時，有致告訴人於死之犯意至明。原審辯護人雖稱：告訴人所受之
    傷勢均不深，以其所持水果刀之長度，若有致告訴人於死之意，丙○○○之傷勢
    深度應不僅於此云云。然，被告於揮刺告訴人時，即為鄭尤近往後抱住，告訴人
    並一直往後退等情，已據告訴人及證人鄭尤近在原法院訊問中陳明。被告於施力
    刺向告訴人時，告訴人往後退，鄭尤近又抱住被告阻其前進；以此告訴人及鄭尤
    近之行為，均足以影響被告施力之強度，而使水果刀所刺之深度減低。從而，尚
    難以告訴人胸部、頸部等傷勢不深，即遽認被告無殺人之犯意。被告辯稱：其無
    置告訴人於死之意等語，尚不足採信。
  (五)依卷附派出所工作紀錄簿所載，警方接獲報案所述之兇案發生時間為「二十二時
    十五分」，被告至派出所投案之時間為「二十二時時三十分」（見原審卷第五十
    三頁）。以被告投案之時間（二十二時時三十分），參酌被告及證人鄭尤近所供
    ：被告於刺告訴人後，約一、二分鐘方穿著衣服外出，投案前先到便利商店買香
    煙，約騎機車五、六分鐘到達派出所各節，回溯本案發生之時間；則前揭派出所
    工作紀錄簿所載警方接獲報案所述之兇案發生時間「二十二時十五分」，當屬正
    確無訛，而可採信。起訴書認被告為上開行為之時間為晚上十時三十分許，尚有
    誤會，應予更正。
  (六)證人鄭尤近在原審供證：（伊母親被刺後）伊馬上就報案，約在一、二分鐘內伊
    就報案；被告一走出去伊就報案云云（見原審卷第九十三頁、第九十四頁）。另
    證人即承辦本案之警員羅貴文亦於原審到庭結證：是因民眾報案有發生爭吵，有
    被害人坐在路邊的石頭上，身上都是血，我們盤問後，她說是被女婿所傷，我們
    先將被害人送醫後，要回派出所拿相機等採證的用品，在回所的途中就接到所裡
    的同仁通報說有犯罪嫌疑人前往自首；我們是先接到報案，到現場了解之後，他
    （被告）才到派出所投案；是（在被告到案之前已知犯罪嫌疑人) 等語（見原審
    卷第四十七頁、第四十八頁）；並有派出所工作紀錄簿一紙在卷可參（見原審卷
    第五十三頁）。則被告至派出所投案前，警察機關已因鄭尤近之報案，而知被告
    為本案之涉嫌行為人，已甚為明確；被告到派出所僅係投案，並不符自首之要件
    ，附此敘明。
  (七)綜上所述，被告所辯顯屬臨訟卸責之詞，不足採信。本案事證明確，被告犯行洵
    堪認定，應予依法論科。
二、核被告所為係犯刑法第二百七十一條第二項、第一項之殺人未遂罪。被告已著手
    於殺人犯行之實施，因告訴人之夫以柺杖打落被告所持之水果刀之外部障礙被告
    始放手而未得逞，為障礙未遂，爰依刑法第二十六條前段減輕其刑。再查，被告
    行為時處於精神耗弱之狀態，已如前述，爰依刑法第十九條第二項之規定，減輕
    其刑，並應依法遞減輕之。
三、原審基此適用刑法第二百七十一條第二項、第一項、第二十六條前段、第十九條
    第二項之規定，並爰審酌被告因告訴人責其失業即萌殺機及其犯罪之手段、告訴
    人所受之傷勢、被告犯罪後自行至警局投案、迄今尚未與告訴人和解，賠償告訴
    人所受之損害等一切情狀，量處有期徒刑肆年；並以扣案之水果刀一把，為被告
    所有，且供其犯罪所用，業據被告陳明在卷，依刑法第三十八條第一項第二款之
    規定宣告沒收。其認定事實、適用法律及量處刑期，均為妥適。
四、再查，被告於本院審理中對其莽撞所為，已深表悔悟，並當庭對被害人丙○○○
    下跪請求原諒；被害人丙○○○亦表示希望被告能改過云云（見本院九十一年四
    月十八日審理筆錄）。被告之上訴意旨否認有殺人之犯意，及公訴人依被害人請
    求上訴之意旨認原審量刑過輕，均無理由，應予駁回。
據上論斷，應依刑事訴訟法第三百六十八條，判決如主文。
本案經檢察官田炳麟到庭執行職務。
中      華      民      國    九十一    年      五      月      二      日
                              臺灣高等法院刑事第十二庭
                                  審判長法  官  劉 景 星
                                        法  官  陳 志 洋
                                        法  官  陳 博 志
右正本證明與原本無異。
如不服本判決應於收受送達後十日內向本院提出上訴書狀，其未敘述上訴之理由者並
得於提起上訴後十日內向本院補提理由書（均須按他造當事人之人數附繕本）。
                                        書記官  陳 嘉 文
中      華      民      國    九十一    年     五       月     三       日
附錄 本判決論罪科刑法條：
刑法第二百七十一條第二項、第一項：
  殺人者，處死刑、無期徒刑或十年以上有徒刑。
  前項之未遂犯罰之。
